【裁判字號】    98,易,741
【裁判日期】    980630
【裁判案由】    詐欺
【裁判全文】
臺灣臺北地方法院刑事判決               98年度易字第741號
公  訴  人  臺灣臺北地方法院檢察署檢察官
被      告  丁○○
選任辯護人  陳世杰律師
上列被告因詐欺案件，經檢察官提起公訴（97年度偵緝字第2497
號），本院判決如下：
    主  文
丁○○無罪。
    理  由
一、本件公訴意旨略以：被告丁○○與告訴人乙○○係寶獅旅行
    社同事，被告明知自己並未投資中古汽車買賣，竟意圖為自
    己不法之所有，基於概括之犯意，自民國91年間起，在臺北
    市○○路寶獅旅行社內，向告訴人佯稱，其與男友甲○○(
    已經檢察官另為不起訴處分)共同投資奧迪中古汽車買賣，
    亟需資金，就算不賺錢，也還有車云云，致告訴人陷於錯誤
    ，連續貸以新臺幣 (下同)數十萬元不等之金額，被告每次
    取款後即簽發以甲○○為發票人、世華聯合商業銀行忠孝分
    行 (下稱世華銀行)為付款人之支票交與告訴人（支票明細
    詳如附表），迄92年5月間計借得340萬元，詎屆期提示上開
    支票，竟遭退票。嗣被告始告知告訴人並無投資中古汽車買
    賣之事，復於92年6月12日出具借據及簽發面額340萬元之本
    票各1紙作為償還依據，詎仍未依約清償，被告又避不見面
    ，告訴人始知受騙。因認被告涉犯刑法第339條第1項之詐欺
    取財罪嫌等語。
二、按犯罪事實應依證據認定之，無證據不得認定犯罪事實，刑
    事訴訟法第154條第2項定有明文。又檢察官就被告犯罪事實
    ，應負舉證責任，並指出證明之方法，同法第161條第1項亦
    有明文規定。因此，檢察官對於起訴之犯罪事實，應負提出
    證據及說服之實質舉證責任。再告訴人之告訴，係以使被告
    受刑事訴追為目的，是其陳述是否與事實相符，仍應調查其
    他證據以資審認，而被害人之陳述如無瑕疵，且就其他方面
    調查又與事實相符，固足採為科刑之基礎，倘其陳述尚有瑕
    疵，即不得遽採為論罪科刑之根據，最高法院著有52年度台
    上字第1300號、61年度台上字第3099號判例可資參照。
三、公訴意旨認被告涉有刑法第339條第1項詐欺取財罪嫌，無非
    係以：被告坦承並無從事奧迪中古汽車投資或買賣之事，亦
    坦承於92年6月12日開立面額340萬元本票1紙與告訴人之事
    實，及告訴人乙○○之指訴，證人甲○○、丙○○、戊○○
    之證述、附表所示支票9紙、臺北市票據交換所退票理由單
    影本9紙、借據影本及本票影本各1紙等件為其主要論據。被
    告雖承認其與告訴人為寶獅旅行社同事，有簽發並交付如附
    表所示以甲○○為發票人之9紙支票（面額總額共235萬元）
    給告訴人，上開支票經提示均遭退票，且其有於92年6月12
    日簽發面額340萬元本票1紙及書立借據交付告訴人等事實，
    但否認有何詐欺犯行，辯稱：其未以投資奧迪中古汛車買賣
    為由向告訴人陸續借錢340萬元，於91年5月間，其與告訴人
    共同借錢給「吳隆彬」各80多萬元，因告訴人出借給吳隆彬
    之款項部分係向親友調借，而告訴人自己沒有支票，故向其
    借用上開7紙支票拿去給親友看，因告訴人向其承諾不會提
    示支票兌現，其才將附表所示9紙支票交給告訴人；而92年6
    月12日簽發交付面額340萬元本票1紙給告訴人，是因為告訴
    人向其哭訴，親友要求看借款證據，如果其不開立本票給告
    訴人，告訴人無法向親友交代，會被人逼死，其為幫助告訴
    人，才在借據上簽名並簽發交付面額340萬元本票，迄92年7
    月間，其與告訴人仍有聯絡，並匯款及付現金給告訴人云云
    。
四、經查：
  (一)訊據被告於本院98年6月16日審理時坦承確有向告訴人借錢
    ，告訴人要求每月要付9分利，即借款100萬元，每月要付利
    息9萬元（年息108%），並有被告庭呈告訴人所書立之紙條
    可按，復據告訴人坦承該紙條上筆跡確係其所寫，該紙條為
    其借款給被告之資料，但利息並非以月息9分計算云云，惟
    查依該紙條所示，該紙條上告訴人既然將30萬元、30萬元、
    20萬元、20萬元以大括號劃在一起，並在該大括號旁寫9萬
    元，恰為借款總額100萬元該月應付9萬元利息。堪認被告確
    有向告訴人借款，並與告訴人約定借款利息為月息9分。
  (二)次查世華聯合商業銀行忠孝分行帳號000000000000號支票帳
    戶係被告與其前男友甲○○於85年間，共同至世華聯告商業
    銀行忠孝分行申請設立，且該帳戶支票均係由被告使用，如
    附表所示9紙支票係被告所簽發交付給告訴人，而上開支票
    經提示均遭退票等情，業據被告坦承在卷，並據證人乙○○
    、甲○○於本院審理時具結證述明確。而查附表編號1、2所
    示票據號碼AQ0000000號、AQ0000000號支票，應係被告於92
    年1月29日所領用，附表編號3至6所示票據號碼AQ0000000號
    、AQ0000000號、AQ0000000號、AQ0000000號支票，應係被
    告於92年4月14日所領用，附表編號7至9所示票據號碼AQ000
    0000號、AQ0000000號、AQ0000 000號支票則係被告於92年5
    月23日所領用，此有國泰世華商業銀行忠孝分行98年4月30
    日 (98)國世忠孝字第0156號函檢送之上開甲○○支票存款
    帳戶支票領取紀錄在卷可憑（見本院第37頁、第39頁）。上
    開支票既係被告於92年1月29日、92年4月14日、92年5月23
    日所領用，顯見被告簽發如附表所示9紙支票予告訴人之時
    間，實係發生於被告在92年1月29日、92年4月14日、92年5
    月23日領得附表所示各該支票後，則告訴人於本院98年6月
    16日審理時以證人身分具結證述：「借的時候被告會同時開
    與借款金額同額的支票給我」，「（檢察官問：附表所示9
    紙支票是否被告當時開給你的？）是」、「（檢察官問：是
    否被告每次跟你拿錢，就給你1張支票？）是」、（見本院
    98年6月16日審判筆錄第4頁）及於本院質以其附表所示9紙
    支票係於何時取得乙節時，告訴人證述該9紙支票係其在91
    年間陸陸續續拿到等情，顯然與事實不符，告訴人所為證述
    ，已難輕信。又告訴人於檢察官質以被告向其借款，並用甲○○支票，其為何未請被告背書時，告訴人以證人身分具結
    證稱：「我不懂，在支票這方面的常識，我不是很懂，被告
    開給我的的第1張票OK，我覺得沒有問題，我唯一出社會到
    現在，就是拿被告的支票」云云（見本院98年6月16日審判
    筆錄第6頁），然查告訴人在臺北富邦商業銀行松江分行帳
    戶設有帳號000000000000號支票存款帳戶，且於91年、92年
    度有大量往來交易紀錄，此有臺北富邦商業銀松江分行94年
    7月4日北富銀松江金服字第9400026號函及所附交易明細資
    料存卷可按（見93年度偵字第17744號偵查卷第107至111頁
    ），是告訴人於本院審理時所為證述核與客觀事實不符，實
    難輕信。
  (三)其次，告訴人於本院以證人身分在檢察官主詰問時雖證稱附
    表所示9紙支票均係存入其臺北分行松江分行帳號000000000
    000號帳戶內（見本院98年6月16日審判筆錄第4頁、第7頁、
    第8頁），然於被告辯護人反詰問時，質以其為何依附表所
    示支票及退票理由單影本所示其中有部分支票提示人並非告
    訴人本人時，告訴人證稱：「有時候我跟我妹妹借款，我就
    把被告開給我的支票給我妹妹林尤惠，我妹妹會存到他自己
    的戶頭或他兒子陳彥凱的戶頭，我跟我妹妹借錢，就是借給
    被告，如果我這邊沒有錢，我就會跟我妹妹借」等語。經查
    附表編號1、9所示票據號碼AQ0000000號、AQ00000000號支
    票均係於92年7月23日存入國泰商業銀行中山分行帳號00000
    00000000號帳戶內提示而退票，附表編號2所示票據號碼AQ
    034458號支票曾先後於92年5月28日、同年7月23日分別存入
    台新國際商業銀行00000000000000號陳彥凱帳戶、國泰商業
    銀行中山分行帳號0000000000000號帳戶內提示均遭退票，
    附表編號3及7所示票據號碼AQ0000000號、AQ0000000號支票
    分別係於92年7月21日、92年7月9日存入台新國際商業銀行
    帳號00000000000000號林尤惠帳戶內提示而退票，附表編號
    4所示票據號碼AQ0000000號支票係於92年7月15日存入臺北
    銀行民生分行帳號000000000000號告訴人乙○○帳戶內提示
    而退票，附表編號5、6所示票據號碼AQ0000000號、AQ00000
    00號支票分別係於92年6月30日、92年7月28日存入玉山商業
    銀行營業部帳號0000000000000號帳戶內提示而退票，附表
    編號8所示票據號碼AQ0000000號支票係於92年6月12日存入
    台新國際商業銀行帳號00000000000000號陳彥凱帳戶內提示
    而退票等情，有上開支票正反面影本、退票理由單影本、（
    見93年度他字第2151號偵查卷第4至13頁），是告訴人證述
    其將附表所示9紙支票存入臺北銀行松江分行帳戶提示乙節
    ，亦顯悖於事實，實難採信。
  (四)復查關於告訴人於本院審理時具結證稱其共借給被告340萬
    元，除其中235萬元於每次借款時有取得被告所簽發如附表
    所示9紙支票為擔保外，另105萬元借款並未取得支票，這
    340萬元借款，其係以自己的錢100多萬元，向5、6家銀行借
    100多萬元的信用貸款，向其姐林千惠借7、80萬元，向其妹
    林尤惠借4、50萬元，向表弟戊○○借2、30萬元，向其姑母
    借3、40萬元等語（見本院98年6月16日審判筆錄第7頁、第
    11頁），經查雖與證人戊○○於本院審理時具結證述被告透
    過告訴人問其是否要一起投資被告及其男友經營之汽車買賣
    ，其當時投資了70萬元，嗣其陸續取回將近40萬元，目前還
    有投資30萬元乙節，核與告訴人上開證述相同之處僅有金額
    為30萬元乙節，至證人戊○○交錢給告訴人轉交被告之原因
    ，證人戊○○證稱其係投資被告與其男友之汽車買賣，而告
    訴人則證稱係因被告向其借錢，其自己沒有錢，因此向證人
    戊○○借款30萬元再借給被告，顯然迥異；且查證人戊○○
    於93年9月1日警詢時證稱，是被告向其提起與甲○○一起投
    資奧迪中古汽車買賣，利潤不錯，詢問其是否要一起投資，
    其前後共將60萬元交給告訴人轉交給告訴人等語（見93年度
    偵字第17744號偵查卷第11頁），於98年3月12日檢察官訊問
    時則改稱：被告跟告訴人說要作二手車的買賣，告訴人說就
    算錢沒還，也還有車，所以借錢給被告，其也有拿40萬元給
    告訴人轉交被告，並於檢察官質以其為何與警詢時所述將交
    60 萬元交告訴人轉交被告乙節不同，證人戊○○稱：「一
    開始是60萬元，隔1個月因為我有急用，我抽回20萬元」等
    語（見97年度偵緝字第2497號偵查卷第54頁），是證人戊○○先後3次證述，關於其交錢給告訴人轉交被告之金額究為
    30 萬元、60萬元或70萬元，及其交錢給被告之原因究係為
    投資汽車買賣或借錢給被告各節，先後亦互核不一，顯然不
    足採信，自難憑告訴人及證人戊○○之證言而為不利被告之
    認定。又查，依告訴人上開於本院具結證述借款給被告之資
    金來源金額計算，其借給被告且被告迄今未還之金額總計至
    少有360萬元以上，顯然已超過告訴人所證述其借給被告之
    金額總計340萬元。另倘告訴人上開於本院具結證述如附表
    編號2、3、7、8所示支票提示人為陳彥凱、林尤惠部分，係
    其向林尤惠借款再借給被告，因此將被告簽發與借款金額等
    額之該等支票轉交給林尤惠等情為可信，因查上開4紙支票
    面額總計為95萬元，換言之，告訴人應係分4次向林尤惠借
    得95萬元後再轉借給被告95萬元，然此即與告訴人前開證述
    其向林尤惠借款4、50萬元再借被告乙節顯然不同，再再顯
    示告訴人證述內容與客觀事實相矛盾。
  (五)再上開甲○○支票存款帳戶係於92年7月18日列為拒絕往來
    戶等情，有國泰世華商業銀行忠孝分行93年8月10日（93）
    國世忠孝字第0361號函及所附上開甲○○支票存款帳戶退票
    往來明細資料附卷可稽（見93年度偵字第17744號偵查卷第4
    至5頁），且附表所示9紙支票既係被告於92年1月29日（附
    表編號1、2所示支票）、92年4月14日（附表編號3至7所示
    支票）、92 年5月23日（附表編號8至10所示支票）領用後
    始可能簽發交付給告訴人，已如前述，顯見被告應無公訴人
    所指「自91 年間起，向告訴人佯稱其與男友甲○○共同投
    資奧迪中古汽車買賣，亟需資金，就算不賺錢，也還有車為
    由向告訴人借款，並於每次取款後簽發交付等額如附表所示
    支票5紙交與告訴人」之行為，實難認為被告於92年1月29日
    以前，向告訴人借款時，有對告訴人施用何種詐術。其次，
    告訴人之所以願意借款與被告，實係因被告於借款後，在92
    月5月28日因存款不足退票以前，所交付被告用以償還借款
    本金、利息、延期清償利息之支票均有兌現，此據告訴人於
    本院審理時具結證述明確，況告訴人可從中獲取利息報酬，
    更難認告訴人有陷於何種錯誤而為金錢之交付。
  (六)且查被告於92月6月12日書立其向告訴人借款共340萬元，願
    自即日起每月清償至少5萬元給告訴人之借據1紙，及其於91
    年1月1日起受託保管告訴人所有之現金共340萬元之現金保
    管條1紙，並簽發交付面額340萬元本票1紙給告訴人後，於
    92月6月20日、同年月27日依告訴人指示轉帳2萬9,000元、2
    萬6,000元給告訴人之旅行社合夥人「小梅」等情，業據被
    告供承在卷，且為告訴人所是認，並有上開借據、現金保管
    條、本票影本各1紙及被告於本院審理時提出之中國信託商
    銀帳號0000000000000號帳戶歷史交易查詢報表1份在卷可稽
    （見97年度偵查卷第2497號偵查卷第59頁、93年度他字第21
    51號偵查卷第14頁及本院卷），參以被告於書立上開文件時
    ，其所使用之上開甲○○支票存款帳戶尚未被列為拒絕往來
    戶，上開甲○○支票存款帳戶經銀行列為拒絕往來戶係因告
    訴人於92月6月12日與被告書立借據時，已與被告約定被告
    每月應至少清償5萬元給其之分期還款方式清償所欠債務，
    並於92年6月間收到被告所付92年6月之分期清償款後，仍於
    92年7月9日、7月15日提示附表編號7、4所示支票所致，堪
    認被告於92年6月12日出具上開文件給告訴人時，顯非無清
    償意願及能力，實難認為被告有對告訴人施用何種詐術。況
    依告訴人所述，於91年1月間起至92年5月28日止，被告與告
    訴人在上開期間內，反覆為借款、還款、支付利息、延期清
    償等資金活動，而告訴人所能提出被告簽發交付而遭退票之
    支票共9紙，面額總計僅235萬元，因此被告積欠告訴之借款
    本金，是否果如公訴人所稱高達340萬元，亦非無疑；然此
    部份既與被告是否構成詐欺罪之判斷無關，屬雙方之民事債
    權債務關係，自無調查之必要，附此說明。
五、綜上，雖被告所辯與卷內資料亦有不符，惟檢察官所舉證據
    及本院依卷內資料調查證據之結果，尚不足以證明被告犯有
    詐欺取財罪嫌。此外，復查無其他積極證據足證被告涉有詐
    欺取財犯行，自屬不能證明其犯罪，應為無罪判決之諭知。
據上論斷，應依刑事訴訟法第301條第1項前段，判決如主文。
本案經檢察官鄧巧羚到庭執行職務
中    華    民    國    98    年    6     月    30    日
                  刑事第十二庭  審判長法  官  李英豪
                                      法  官  曾正龍
                                      法  官  陳慧萍
以上正本證明與原本無異。
如不服本判決應於收受送達後10日內向本院提出上訴書狀，並應
敘述具體理由；其未敘述上訴理由者，應於上訴期間屆滿後20日
內向本院補提理由書（均須按他造當事人之人數附繕本）「切勿
逕送上級法院」。
                                      書記官  黃慧怡
中    華    民    國    98    年    6     月    30    日
附表：
┌────────────────────────────────────────────────────────────────┐
│被告使用世華聯合商業銀行忠孝分行帳號000000000000號甲○○支票存款帳戶簽發交付予告訴人之支票：                                    │
├──┬─────┬──────┬─────┬──────┬──────┬───┬───────┬────────────────┤
│編號│ 支票號碼 │  領用日期  │ 面    額 │ 發  票  日 │ 退  票  日 │提示人│   退票理由   │支票、退票理由單影本所在頁次（北│
│    │          │  （民國）  │（新臺幣）│  （民國）  │  （民國）  │      │              │檢93年度他字第2151號偵查卷）    │
├──┼─────┼──────┼─────┼──────┼──────┼───┼───────┼────────────────┤
│ 1  │AQ0000000 │92年1月29日 │   100萬元│92年5月20日 │92年7月23日 │      │存款不足及拒絕│第4頁                           │
│    │          │            │          │            │            │      │往來戶        │                                │
├──┼─────┼──────┼─────┼──────┼──────┼───┼───────┼────────────────┤
│ 2  │AQ0000000 │92年1月29日 │    20萬元│92年5月28日 │92年5月28日 │陳彥凱│存款不足      │第5、6頁                        │
│    │          │            │          │            ├──────┼───┼───────┤                                │
│    │          │            │          │            │92年7月23日 │      │存款不足及拒絕│                                │
│    │          │            │          │            │            │      │往來戶        │                                │
├──┼─────┼──────┼─────┼──────┼──────┼───┼───────┼────────────────┤
│ 3  │AQ0000000 │92年4月14日 │    40萬元│92年7月21日 │92年7月21日 │林尤惠│存款不足及拒絕│第12頁                          │
│    │          │            │          │            │            │      │往來戶        │                                │
├──┼─────┼──────┼─────┼──────┼──────┼───┼───────┼────────────────┤
│ 4  │AQ0000000 │92年4月14日 │    10萬元│92年7月15日 │92年7月15日 │乙○○│存款不足      │第11頁                          │
├──┼─────┼──────┼─────┼──────┼──────┼───┼───────┼────────────────┤
│ 5  │AQ0000000 │92年4月14日 │    10萬元│92年6月28日 │92年6月30日 │      │存款不足      │第10頁                          │
├──┼─────┼──────┼─────┼──────┼──────┼───┼───────┼────────────────┤
│ 6  │AQ0000000 │92年4月14日 │    10萬元│92年7月28日 │92年7月28日 │      │存款不足及拒絕│第13頁                          │
│    │          │            │          │            │            │      │往來戶        │                                │
├──┼─────┼──────┼─────┼──────┼──────┼───┼───────┼────────────────┤
│ 7  │AQ0000000 │92年5月23日 │    20萬元│92年6月1日  │92年7月9日  │林尤惠│存款不足      │第7頁                           │
├──┼─────┼──────┼─────┼──────┼──────┼───┼───────┼────────────────┤
│ 8  │AQ0000000 │92年5月23日 │    15萬元│92年6月12日 │92年6月12日 │陳彥凱│存款不足      │第9頁                           │
├──┼─────┼──────┼─────┼──────┼──────┼───┼───────┼────────────────┤
│ 9  │AQ0000000 │92年5月23日 │    10萬元│92年6月1日  │92年7月23日 │      │存款不足及拒絕│第8頁                           │
│    │          │            │          │            │            │      │往來戶        │                                │
└──┴─────┴──────┴─────┴──────┴──────┴───┴───────┴────────────────┘


司法院資訊處製作；財團法人民間司法改革基金會備份。
